--- 
format: 
  html:
    code-fold: TRUE
    fig-format: svg
bibliography: "../manuscript/misc/ref.bib"
execute: 
  echo: false
  warning: false
  error: false
lang: es
---

## Análisis Estadístico

### Descriptivos

Para los estadísticos descriptivos se reportaron la media y la desviación estándar (media ± sd) para las variables continuas, y la frecuencia absoluta (n) y relativa (%) para las variables categóricas.

### Marco de análisis

Utilizamos un marco bayesiano para explorar las complejas interacciones entre factores clave asociados con el dolor no oncológico. Los modelos bayesianos son preferibles a los métodos frecuentistas tradicionales porque pueden cuantificar la incertidumbre y estimar los parámetros del modelo de forma más exhaustiva. Además, la inferencia bayesiana permite la inclusión de conocimientos previos sobre los parámetros del modelo, lo que posibilita la integración de hallazgos existentes e investigaciones anteriores. El marco bayesiano proporciona distribuciones posteriores que permiten una interpretación probabilística de las estimaciones de los parámetros con intervalos creíbles que reflejan la incertidumbre de los mismos.

Para evaluar el impacto de factores sociodemográficos, variables de actividad física, calidad del sueño y cronotipo, se desarrollaron cuatro modelos lineales generalizados bayesianos. Estos modelos se utilizaron para analizar el efecto de dichas variables en cuatro dominios del dolor: a) el impacto percibido del dolor en la funcionalidad, b) la intensidad percibida del dolor, c) la frecuencia reportada de episodios dolorosos, y d) la presencia de dolor persistente durante un periodo igual o mayor a 3 meses.

### Impacto funcional e Intensidad del Dolor

Para evaluar el efecto del impacto percibido del dolor sobre la funcionalidad y la intensidad percibida de dolor, ambas escalas que van de 0 a 10, utilizamos un modelo beta-binomial bayesiano, parametrizado según la @eq-first-model-1.

$$
\begin{aligned}
y_i \mid n, \mu_i, \phi &\sim \text{Beta-Binomial}\left(n, a, b\right) \\
a &= \mu_i \cdot \phi \\
b &= (1 - \mu_i) \cdot \phi \\
\end{aligned}
$$ {#eq-first-model-1}

En este modelo, los parámetros distribucionales ($a$, $b$), que ajustan la forma de la variable respuesta ($y_i$), dependen de la media esperada ($\mu_i$) y la dispersión ($\phi$). La combinación lineal del intercepto ($\beta_0$) y los coeficientes ($\beta_j$) de las variables independientes ($X_{ij}$) se utilizó para estimar $\mu_i$ en la escala logit (ver @eq-first-model-2).

$$
\begin{aligned}
\text{logit}(\mu_i) &= \beta_0 + \sum_{j=1}^{p} \beta_j X_{ij} \\
\log(\phi) &= \gamma_0
\end{aligned}
$$ {#eq-first-model-2}

### Frecuencia del dolor

La frecuencia del dolor, reportada como una variable ordinal de cinco niveles, se modeló utilizando un modelo de regresión ordinal bayesiano. Este modelo permitió evaluar la probabilidad acumulada de cada nivel de frecuencia, condicionado a las variables de interés, y se parametrizó según la @eq-first-model-3.

$$
\begin{aligned}
\text{logit}~P(Y \leq k | x) &= \alpha_k - \eta \\
\eta &= \sum_{j=1}^{p} \beta_j X_{ij}
\end{aligned}
$$ {#eq-first-model-3}

Donde $\alpha_k$ son los umbrales específicos para cada nivel ordinal $k$, y $\beta_j$ son los coeficientes de las variables independientes $X_{ij}$. Los umbrales $\alpha_k$ se ordenan como parámetros del modelo: $\alpha_0 = -\infty < \alpha_1 < \cdots < \alpha_{k} = \infty$.

### Estado de dolor persistente

Para valorar la probabilidad de dolor persistente por un periodo de tiempo igual o mayor a 3 meses, utilizamos un modelo de regresión logística bayesiana, parametrizado según la @eq-first-model-4.

$$
\begin{aligned}
y_i \mid X_i &\sim \text{Bernoulli}\left(p_i\right) \\
\text{logit}(p_i) &= \beta_0 + \sum_{j=1}^{p} \beta_j X_{ij}
\end{aligned}
$$ {#eq-first-model-4}

En este modelo, $y_i$ denota la presencia o ausencia de dolor persistente, y $p_i$ es la probabilidad asociada. La función logit de $p_i$ se expresa como una combinación lineal de las variables independientes $X_{ij}$, con coeficientes $\beta_j$ e intercepto $\beta_0$.

### Priors e Hiperparámetros

Para los coeficientes lineales, se eligieron priors con un efecto regularizador sobre los efectos principales, basados en una distribución normal centrados en cero y con una desviación estandar de 3, (i.e., $\beta \sim \mathcal{N}(0,3)$), limitando el efecto de observaciones influyentes y mejorando la convergencia de los modelos.

Para la estimación de los modelos, se usó el algoritmo No-U-Turn, variante del algoritmo Monte Carlo Hamiltoniano, por medio del paquete *brms* (v2.21.0) y *rstan* (v2.32.6). Los parámetros del algoritmo fueron 4 cadenas de Markov, 2000 iteraciones iniciales de preparación y 2500 iteraciones efectivas por cadena (10 mil en total). 

### Reporte de Indices

Siguiendo el marco **S**equential **E**ffect e**X**istence and s**I**gnificance **T**esting (SEXIT) para describir los efectos a partir de modelos bayesianos [@makowski2019indices], se comunicaron la mediana y el IC~95%~ (utilizando el intervalo de mayor densidad) como medida de centralidad e incertidumbre, la probabilidad de dirección (pd) como medida de existencia, la proporción de la distribución de probabilidad posterior del signo de la mediana que cae fuera de la región de equivalencia práctica (ROPE) como medida de significación práctica (ps), estimada como una décima parte (1/10 = 0. 1) de la DE de la variable de respuesta, y el factor de Bayes (BF~10~) utilizando la relación de densidad de Savage-Dickey contra el punto nulo que indica si el valor nulo se ha vuelto menos o más probable dados los datos observados [@heck2019caveat], utilizando esto como una medida de la magnitud absoluta de la evidencia a favor o en contra de la hipótesis nula (de no efecto).
Teniendo en cuenta que ROPE, y por tanto ps, son sensibles a la escala a nivel de predictor, se estandarizó la edad, así como los puntajes obtenidos de los cuestionarios.

Para la interpretación de BF hemos considerado: BF = 1, ninguna evidencia; 1 < BF <= 3, anecdótico; 3 < BF <= 10, moderado; 10 < BF <= 30, fuerte; 30 < BF <= 100, muy fuerte; y BF > 100, como evidencia extrema [@jeffreys1998theory]. Para la proporción de la posterior en el ROPE consideramos: < 1%, significativo; < 2,5%, probablemente significativo; ≤ 97,5% & ≥ 2,5%, significación indecisa; > 97,5%, probablemente insignificante; > 99%, insignificante [@makowski2019indices]. 

### Convergencia

La convergencia y estabilidad del muestreo bayesiano se ha evaluado mediante R-hat, que debe ser inferior a 1,01 [@vehtari2019rank], el tamaño efectivo de la muestra (ESS), que debe ser superior a 1000 [@brms], y la inspección visual de los traceplots y las comprobaciones predictivas posteriores. Todos los análisis estadísticos se calcularon e implementaron en el lenguaje de programación R [@rlanguage].

# Resultados

```{r r-packages}
#| include: false

## Cargamos los paquetes
library(data.table) # Para manipular los datos
library(brms) # modelado bayesiano
library(tidybayes) # Manipulación de la distribución posterior
library(bayestestR)
library(gtsummary) # Tablas
library(ggplot2) # Gráficos

## Cargamos funciones
```

## Caracterización de la muestra

```{r data}
## Cargamos los datos
load("../data/chronic.RData")
```

La muestra evalauda consistió de 157 individuos (52 hombres, 98 mujeres y 7 no desearon responder), de los cuales 116 (73.1%) reportaron tener dolor frecuente por más de 3 meses, mientras que solo 41 (26.1%) reportaron dolor por un tiempo menor al mencionado. Las características de la muestra evaluada pueden observarse en la tabla 1.

**Tabla 1**. Características sociodemográficas, de actividad física, calidad de sueño y cronotipo de los participantes del estudio. Además de las características globales de la muestra, se presentan las diferencias entre grupos de sexo y duración de dolor.

:::{.column-page-inset}
```{r table-1}
readRDS(file = "../manuscript/tables/table-1.RDS")
```
:::

## Efecto de factores contextuales y sociodemogreaficos en el dolor

```{r mod-factores-full}
#| eval: false
mc1_factores <- readRDS("../models/factores-y-dolor/mc1_factores.RDS")
mc2_factores <- readRDS("../models/factores-y-dolor/mc2_factores.RDS")
mc3_factores <- readRDS("../models/factores-y-dolor/mc3_factores.RDS")
mc4_factores <- readRDS("../models/factores-y-dolor/mc4_factores.RDS")
```

### Edad

```{r}
#| eval: false
ms1_edad <- readRDS("../models/factores-y-dolor/ms1_edad.RDS")
ms2_edad <- readRDS("../models/factores-y-dolor/ms2_edad.RDS")
ms3_edad <- readRDS("../models/factores-y-dolor/ms3_edad.RDS")
ms4_edad <- readRDS("../models/factores-y-dolor/ms4_edad.RDS")
```

Al evaluar el efecto de la edad sobre los distintos dominios de dolor, observamos evidencia moderada a fuerte a favor de la hipótesis nula, lo que sugiere que la edad no tiene un efecto sobre el impacto funcional del dolor ($\beta$ = 0.05, CI 95% [-0.16, 0.24], pd = 0.67, ps = 0.08, ROPE = 0.93, BF10 = 0.037), ni sobre la intensidad reportada de dolor ($\beta$ = 0.01, CI 95% [-0.12, 0.15], pd = 0.57, ps = 0.00, ROPE = 1.00, BF10 = 0.023), ni sobre la frecuencia de dolor ($\beta$ = 0.15, CI 95% [-0.20, 0.51], pd = 0.80, ps = 0.44, ROPE = 0.56, BF10 = 0.084), así como tampoco influyó sobre la probabilidad de tener dolor persistente ($\beta$ = -0.02, CI 95% [-0.36, 0.38], pd = 0.53, ps = 0.18, ROPE = 0.70, BF10 = 0.063). 

Al controlar por la influencia de los demás factores, observamos que el efecto de la edad sobre la repercusión funcional del dolor es negativa ($\beta$ = -0.10, CI 95% [-0.37, 0.16]) con un 77% de probabilidad (pd) y una baja probabilidad de ser significativo (ps = 0.27), sin embargo, el efecto marginal de la edad sigue brindando mayor evidencia a favor de la hipótesis nula (BF10 = 0.057). En este sentido, la magnitud de evidencia observada para esta variable en modelos ajustados, no otorgó mayor evidencia a favor de la presencia de un efecto (intensidad de dolor, BF10 = 0.033; frecuencia de dolor, BF10 = 0.118; probabilidad de dolor persistente, BF10 = 0.096).

### Genero

```{r}
#| eval: false
ms1_genero <- readRDS("../models/factores-y-dolor/ms1_genero.RDS")
ms2_genero <- readRDS("../models/factores-y-dolor/ms2_genero.RDS")
ms3_genero <- readRDS("../models/factores-y-dolor/ms3_genero.RDS")
ms4_genero <- readRDS("../models/factores-y-dolor/ms4_genero.RDS")
```

Al evaluar el efecto del género sobre los distintos dominios de dolor, observamos un 82% de probabilidad que las mujeres experimentan un mayor impacto funcional asociado al dolor ($\beta$ = 0.39, CI 95% [-0.07, 0.89], pd = 0.95, ps = 0.82, ROPE = 0.330, BF10 = 0.084), una mayor intensidad reportada de dolor ($\beta$ = 0.49, CI 95% [0.16, 0.82], pd = 0.99, ps = 0.97, ROPE = 0.009, BF10 = 4.55) y cerca de 7 veces más probabilidades de presentar dolor persistente ($\exp(\beta)$ = 6.96) que su contraparte masculina ($\beta$ = 1.94, CI 95% [1.16, 2.74], pd = 1.00, ps = 1.00, ROPE = 0.00, BF10 = 2720). Pese a lo anterior, no observamos que el efecto del género fuese significativo sobre la frecuencia del dolor ($\beta$ = -0.19, CI 95% [-1.03, 0.64], pd = 0.67, ps = 0.51, ROPE = 0.32, BF10 = 0.161).

Al controlar por la influencia de los demás factores, observamos que la magnitud de la diferencia observada entre hombres y mujeres es mayor en relación al impacto funcional del dolor ($\beta$ = 0.74, CI 95% [ 0.22, 1.28], BF10 = 4.50). Del mismo modo, valorar el efecto marginal del genero, observamos que las mujeres realmente experimentan 10 veces más probabilidades de presentar dolor persistente ($\exp(\beta)$ = 10.1, $\beta$ = 2.31, CI 95% [1.37, 3.34], pd = 1.00, ps = 1.00, ROPE = 0.00, BF10 = 9030). Por otra parte, la evidencia aportada pora los otros dominios de dolor no se vió modificado por la inclusión de las otras variables en el modelo (intensidad de dolor, BF10 = 2.04; frecuencia de dolor, BF10 = 0.204).

### Universidad de estudio

```{r}
#| eval: false
ms1_universidad <- readRDS("../models/factores-y-dolor/ms1_universidad.RDS")
ms2_universidad <- readRDS("../models/factores-y-dolor/ms2_universidad.RDS")
ms3_universidad <- readRDS("../models/factores-y-dolor/ms3_universidad.RDS")
ms4_universidad <- readRDS("../models/factores-y-dolor/ms4_universidad.RDS")
```

Cuando comparamos el efecto de formar parte de una casa de estudios en particular, observamos evidencia moderada que apoyaba la hipótesis nula, sugiriendo que la universidad no influye sobre el impacto funcional percibido (BF10 = 0.129), intensidad (BF10 = 0.059), ni sobre la frecuencia de dolor percibida (BF10 = 0.220). Por otro lado, hallamos evidencia anecdótica (BF10 = 0.333) que sugiere que probablemente existe un efecto significativo deesta variable (pd = 0.91, ps = 0.81), en relación que la Universidad de Aysén presenta un 77% mayores probabilidades de presentar dolor persistente que aquellos en la Universidad de Magallanes ($\exp(\beta)$ = 1.77, $\beta$ = 0.57, CI 95% [-0.28, 1.49], ROPE = 0.15). Los modelos completamente ajustados no mostraron diferencias respecto de los modelos simples.

### Área de estudio

```{r}
#| eval: false
ms1_area_estudios <- readRDS("../models/factores-y-dolor/ms1_area_estudios.RDS")
ms2_area_estudios <- readRDS("../models/factores-y-dolor/ms2_area_estudios.RDS")
ms3_area_estudios <- readRDS("../models/factores-y-dolor/ms3_area_estudios.RDS")
ms4_area_estudios <- readRDS("../models/factores-y-dolor/ms4_area_estudios.RDS")
```

### Consumo de alcohol

```{r}
#| eval: false
ms1_consumo_alcohol <- readRDS("../models/factores-y-dolor/ms1_consumo_alcohol.RDS")
ms2_consumo_alcohol <- readRDS("../models/factores-y-dolor/ms2_consumo_alcohol.RDS")
ms3_consumo_alcohol <- readRDS("../models/factores-y-dolor/ms3_consumo_alcohol.RDS")
ms4_consumo_alcohol <- readRDS("../models/factores-y-dolor/ms4_consumo_alcohol.RDS")
```

### Hábito tabáquico

```{r}
#| eval: false
ms1_consume_tabaco <- readRDS("../models/factores-y-dolor/ms1_consume_tabaco.RDS")
ms2_consume_tabaco <- readRDS("../models/factores-y-dolor/ms2_consume_tabaco.RDS")
ms3_consume_tabaco <- readRDS("../models/factores-y-dolor/ms3_consume_tabaco.RDS")
ms4_consume_tabaco <- readRDS("../models/factores-y-dolor/ms4_consume_tabaco.RDS")
```

## Efecto de la actividad física sobre el dolor
[Efecto simple de cada variable de actividad física sobre cada variable de dolor]
[Efecto de cada variable de actividad física sobre cada variable de dolor, ajustando por variables de control]

## Efecto del cronotipo y calidad de sueño sobre el dolor

### Cronotipo y dolor
[Efecto simple de cada variable de cronotipo sobre cada variable de dolor]
[Efecto de cada variable de cronotipo sobre cada variable de dolor, ajustando por variables de control]

### Calidad de sueño y dolor
[Efecto simple de cada variable de calidad de sueño sobre cada variable de dolor]
[Efecto de cada variable de calidad de sueño sobre cada variable de dolor, ajustando por variables de control]

